臺灣臺中地方法院刑事判決
111年度易字第235號
公  訴  人  臺灣臺中地方檢察署檢察官
被      告  吳柏儫


上列被告因重利案件，經檢察官提起公訴（110年度偵字第20275
號），本院判決如下：
    主    文
吳柏儫無罪。
    理    由
一、公訴意旨略以：被告吳柏儫基於重利之犯意，招徠不特定人
    向其借款，詎其明知告訴人林俊宏需款孔急，竟乘其急迫、
    輕率之情形下，於民國110年1月21日20時許，在位於臺中市
    ○○區○○路0段000號之全家便利商店大雅中科店內，借款新臺
    幣（下同）2萬元予告訴人，除約定以每8天為1期，每期收
    取利息4400元外，並當場預扣收取與原本顯不相當之第1期
    利息6000元及手續費3000元，亦即實收1萬1000元（換算年
    息約為1056﹪，計算式為：4400×4×12÷20000元＝10.56），同
    時由告訴人交付票面金額4萬元之本票1紙予被告收執，以供
    擔保，因認被告涉犯刑法第344條第1項之重利罪嫌等語。
二、按犯罪事實，應依證據認定之，無證據不得認定犯罪事實。
    又不能證明被告犯罪者，應諭知無罪之判決，刑事訴訟法第
    154條第2項、第301條第1項分別定有明文。又被告未經審判
    證明有罪確定前，推定其為無罪，刑事訴訟法第154條第1項
    定有明文，此即所謂之「無罪推定原則」。其主要內涵，無
    非要求負責國家刑罰權追訴之檢察官，擔負證明被告犯罪之
    責任，倘其所提出之證據，不足為被告有罪之積極證明，或
    其指出證明之方法，無法說服法院形成被告有罪之心證，縱
    使被告之辯解疑點重重，法院仍應予被告無罪之諭知（最高
    法院30年度上字第816號、40年度台上字第86號、76年度台
    上字第4986號、102年度台上字第3128號判決意旨參照）。
    又按告訴人之告訴，係以使被告受刑事訴追為目的，是其陳
    述是否與事實相符，固仍應調查其他證據以資審認。然證明
    告訴人指訴與事實相符之證據，並不以直接證據為限，若間
    接證據，已足供佐證告訴人之指訴為真實，亦非不得以之與
    告訴人之指訴，相互印證，併採為判決之基礎；則告訴人之
    指訴，如有其他間接證據可為補強時，審理事實之法院，對
    於該等補強證據，是否足供證明告訴人之指訴與事實相符，
    自應於判決理由內詳加審認、說明，否則即有判決理由不備
    之違法（最高法院93年度台上字第4632號判決意旨參照）。
三、公訴意旨認被告涉犯上開罪嫌，係以：被告之供述、告訴人
    之指訴、告訴人與被告於通訊軟體Line之對話擷圖、本案借
    貸利率明細表、銀行交易明細、台新國際商業銀行110年9月
    28日台新作文字第11024906號函及所附交易明細等件，為其
    論據。
四、訊據被告堅詞否認上開犯行，辯稱：告訴人跟我借2萬元，
    也有簽立1張4萬元的本票給我，我實際拿多少現金給告訴人
    我忘記了，告訴人已經還款1萬6000元，但全部都是還本金
    ，告訴人連本金都還沒還完，現在連利息也不給，我否認重
    利罪等語。
五、本院之判斷：
　㈠被告於110年1月21日20時許，在位於臺中市○○區○○路0段000
    號之全家便利商店大雅中科店內，借款2萬元予告訴人，告
    訴人並簽發面額4萬元之本票1張給被告等情，業據被告及告
    訴人分別供陳在卷（見本院卷第32、65-66頁）；另告訴人
    分別於110年1月28日、110年2月4日、110年2月9日、110年3
    月5日，各匯款4400、4400、2200、5000元（共計1萬6000元
    ）至台新銀行帳號0000000000000000號，被告業已收到告訴
    人還款1萬6000元等節，亦據被告所坦承不諱，且有告訴人
    所提出之匯款紀錄截圖可佐（見偵卷第95-97頁），堪先認
    定此部分之事實。
　㈡卷內證據尚不足以認定被告貸款利率已達重利程度：
　　1.告訴人所指訴其向被告借款2萬元，被告僅交付現金1萬10
      00元，借款利息為每8日為1期，每期利息4400元等情，固
      據告訴人於警詢、偵訊及本院審理時所證述明確，惟此為
      被告所堅詞否認，被告並於警詢及偵訊時辯稱：利息8天1
      期，每期4400元，但其中4200元是本金，只有200元是利
      息等語（見偵卷第44、141頁），基於被告不自證己罪之
      原則，本院即應審酌本案有無其他證據，可補強告訴人關
      於重利部分之指訴。
　　2.依照告訴人所提出其與被告間之LINE對話紀錄（見偵卷第
      87-93頁），被告曾於110年2月3日傳送「明天正常繳款，
      2/9繳一半」，於110年2月8日傳送「明天要跟你收2200哦
      」、「過年的一半」，另依告訴人於審理時證稱：110年2
      月9日被告傳訊說「18號降息，收6200（含過年期間的半
      期）」，是指我本來要給被告4400元，他說過年前先收一
      半2200元，過年後要補前面的一半補到完，4400元加2200
      原要6600元，他說18日的降息應該是降這個400元，所以
      才收6200元等語（見本院卷第69-70頁），固可知告訴人
      每期還款金額確為4400元，然此4400元之性質為何，被告
      與告訴人之對話紀錄中則均未提及，尚不能排除被告所辯
      稱「每期4400元，但其中4200元是本金，只有200元是利
      息」等語之可能性。再者，告訴人向被告借款金額為2萬
      元，此為被告與告訴人均不爭執之事實，若告訴人匯款給
      被告之金額已遠遠超出借款金額2萬元，則超出部分堪認
      應係告訴人繳納之利息，告訴人匯款紀錄自可作為其繳納
      高額利息之補強證據，然告訴人迄今僅還款1萬6000元，
      還款金額尚未達2萬元，則由告訴人僅還款1萬6000元此一
      客觀事實，雖能證明告訴人確有還款，然與被告辯稱「每
      期4400元，其中4200元為本金，200元為利息」等語，亦
      無違背，並無法直接證明告訴人指訴「16000元都是利息
      」等語屬實，基於罪疑唯輕原則，尚難據此逕為不利被告
      之認定。至告訴人雖指訴被告實際上僅交付1萬1000元，
      然此亦為被告警詢、偵訊及審理中所否認（見偵卷第44、
      141頁，本院卷第76頁），告訴人復自陳此部分當時未留
      下證據存證，是告訴人此部分指訴亦欠缺補強證據可資證
      明。
　　3.依照上開說明，告訴人所提出之LINE對話紀錄及匯款紀錄
      ，尚不足以補強其所指訴之重利情節。至公訴意旨所提出
      之本案借貸利率明細表，實際上亦是員警依據告訴人所述
      情節而製作之表格，本質上仍為告訴人之指訴；另告訴人
      於審理時雖稱其同事亦可證明匯款1萬6000元全為利息，
      然依照告訴人所回答理由，其同事仍是聽告訴人轉述借款
      情形，本質上仍為告訴人之指訴，自亦無從作為補強證據
      。
　㈢卷內證據尚不足以認定告訴人陷於急迫、輕率、無經驗或難
    以求助之處境：
    依照告訴人所述其向被告借款2萬元，實拿1萬1000元，利息
    每8日1期，每期4400元之借款情形，其借款利率高達年息18
    25%（計算式：4400/8/11000*365=18.25），遠超過法定週
    年利率5%，亦遠高出民法第205條所定約定利率超過週年利
    率16%者無效之限制，以被告之年紀及智識程度，被告應能
    知悉此借款利率極不合理。另告訴人曾於104年4月、8月向
    案外人廖永常借款2萬元、3萬元，約定為每借1萬元每月利
    息500元等情，亦據告訴人所陳述在卷（見本院卷第72頁）
    ，經換算告訴人向案外人廖永常之借款利率，為年息63%，
    是以告訴人該次借款經驗，益徵告訴人應知其向被告借款利
    率極高。而告訴人本案向被告借款是為了償還其購買馬自達
    轎車之車貸，車輛係供其代步之用等情，經告訴人於審理時
    證述明確（見本院卷第71-72、73頁），另告訴人職業為受
    僱於貨運行之司機，此亦經告訴人於審理時證述在卷（見本
    院卷第65頁），可知告訴人尚有工作，且是為了代步使用而
    購買轎車並申辦車貸，購車原因與其工作維生無關，之後則
    因還不起車貸而向被告借款，尚難認告訴人借款時已陷於急
    迫處境，另由其上述借貸經驗，告訴人亦可知其所指訴之借
    貸利率極不合理，亦難認告訴人有何陷於輕率、無經驗或難
    以求助之處境。
六、綜上所述，本案除告訴人之指訴外，其餘證據尚無法作為告
    訴人指訴重利情節之補強證據，且本案難認告訴人有陷於急
    迫、輕率、無經驗或難以求助之處境，本院尚難由檢察官所
    提之證據，確信被告有公訴意旨所指之重利犯行，揆諸前揭
    法條及說明，應諭知被告無罪之判決，以昭審慎。
據上論斷，應依刑事訴訟法第301條第1項前段，判決如主文。
本案經檢察官翁嘉隆、林宏昌提起公訴，檢察官王宜璇到庭執行
職務。
中　　華　　民　　國　　111 　年　　6 　　月　　15　　日
                  刑事第十四庭  法  官  田雅心
以上正本證明與原本無異。
如不服本判決應於收受送達後20日內向本院提出上訴書狀，並應
敘述具體理由；其未敘述上訴之理由者，應於上訴期間屆滿後20
日內向本院補提理由書（均須按他造當事人之人數附繕本）「切
勿逕送上級法院」。
告訴人或被害人如不服判決，應備理由具狀向檢察官請求上訴，
上訴期間之計算，以檢察官收受判決正本之日起算。
　　                        　　書記官   王嘉麒
中　　華　　民　　國　　111 　年　　6 　　月　　15　　日